臺灣嘉義地方法院民事判決　　　　　　　100年度訴字第4 號
原　　　告　陳璋華
訴訟代理人　吳啟勳律師
被　　　告　余金梅
　　　　　　何幸芳
　　　　　　黃清和
上　一　人
輔　佐　人　黃文雄
上列當事人間分割共有物事件，本院於民國100年7月26日言詞辯
論終結，判決如下：
    主  文
兩造共有坐落嘉義縣朴子市○○○段大葛小段九二○地號、九三
六地號、九三六之二地號土地，准予合併分割，坐落嘉義縣朴子
市○○○段大葛小段九三六地號及九三六之二地號地號土地分割
方法為附圖Ａ、Ｂ、Ｃ、Ｄ、Ｅ部分所示位置、面積之土地各分
配為附圖各該部分所示之人單獨所有；坐落嘉義縣朴子市○○○
段大葛小段九二○地號土地、面積二六八七平方公尺之土地，由
陳璋華及余金梅分別以二六八七分之一○九四及二六八七分之一
五九三之應有部分比例保持共有。
訴訟費用由兩造依原持分比例負擔。
    事實及理由
壹、程序事項
一、按，當事人或訴訟代理人經審判長之許可，得於期日偕同輔
    佐人到場，民事訴訟法第76條第1 項定有明文。被告黃清和
    於99年11月25日本院調解期日偕同其子黃文雄到庭，基於被
    告黃文雄年事已高、耳朵重聽，為利其明確瞭解訴訟程序進
    行之詳情，經法官當庭許可其子黃文雄為被告黃清和該次期
    日之輔佐人，合先敘明。
二、本件被告余金梅、何幸芳、黃清和均經合法通知，而未於最
    後言詞辯論期日到場，核無民事訴訟法第386 條所列各款情
    形，爰依原告之聲請，由其一造辯論而為判決。
三、復按，訴狀送達後，原告不得將原訴變更或追加他訴。但請
    求之基礎事實同一者，不在此限。原告於判決確定前，得撤
    回訴之全部或一部。但被告已為本案之言詞辯論者，應得其
    同意。民事訴訟法第255 條第1 項第2 款及第262 條第1 項
    分別定有明文。所謂請求之基礎事實同一，係指變更或追加
    之訴與原訴之主要爭點有共同性，各請求利益之主張在社會
    上可認為同一或關聯，而就原請求之訴訟及證據資料，於審
    理繼續進行在相當程度範圍內具有同一性或一體性，得期待
    於後請求之審理予以利用，俾先後兩請求在同一程序得加以
    解決，避免重複審理，進而統一解決紛爭。查本件原告於99
    年11月2 日起訴狀與100 年4 月15日撤回部分訴訟暨陳報狀
    就嘉義縣朴子市○○○段大葛小段920 地號、93 6之2 地號
    、936 地號土地分割後各共有人取得權利之主張均同，僅共
    有人余金梅、何幸芳、黃清和就936 之2 地號、936 地號土
    地之取得位置有異（見本院卷第7 頁及第77頁）。上開變更
    與原訴之請求間具有共同性，且在社會生活上可認為關連，
    而就原請求之訴訟及證據資料，於審理繼續進行在相當程度
    範圍內具有一體性，得期待於後請求之審理予以利用，故其
    聲明變更前後之基礎事實顯屬同一，故原告所為訴之變更即
    符合民事訴訟法第255 條第1 項第2 款規定，應予准許。至
    原告於被告未為本案言詞辯論之前，以100 年4 月15日撤回
    部分訴訟暨陳報狀撤回就嘉義縣朴子市○○段49地號土地之
    分割請求，依民事訴訟法第262 條第1 項規定本無需被告同
    意，亦應准許，併此敘明。
貳、實體事項
一、原告以共有相同之數不動產，除法令另有規定外，共有人得
    請求合併分割，民法第824 條第5 項定有明文。本件訟爭坐
    落嘉義縣朴子市○○○段大葛小段920 地號、936 之2 地號
    、936 地號土地，其共有人、地目、使用分區、使用地類別
    、公告現值均相同，有卷附土地登記謄本可參。系爭土地並
    無因物之使用目的不能分割或契約訂有不分割之期限之情形
    ，兩造復無法達成分割協議，原告乃依前開規定，請求裁判
    合併分割，並聲明如主文第1 項所示。
二、被告方面
    (一)被告何幸芳及黃清和經本院送達原告所提如主文所示分割
      方案，定期命其表示意見，惟迄至言詞辯論終結均未具狀
      或到場陳述意見。
    (二)被告余金梅則以100 年4 月19日民事陳明狀，表示同意原
      告所提如主文第1 項所示分割方案（見本院卷第84頁）。
三、本院判斷如下：
  (一)查，原告主張系爭3 筆土地，地目、使用類別、共有人、公
    告現值均屬相同；面積分別為2687平方公尺、284 平方公尺
    、1405平方公尺，並無依法令規定或契約約定不得分割之情
    形，並協議不成等情，已為被告等所均不爭執，並據原告提
    出系爭土地登記謄本為證。原告此部分主張，自為真實可採
    。
  (二)按共有物依其使用目的並非不能分割，而又未有不分割之期
    約者，各共有人自得隨時請求分割。查，系爭土地並無依使
    用目的不能分割之情形，共有人間亦無不分割之約定，兩造
    復協議不成，原告訴請分割共有物，應予准許。又，系爭土
    地位於嘉義縣朴子市鄉間，由北而南依序接連為920 地號、
    936 之2 地號；於936 之2 地號土地南側、936 地號土地北
    側之間則為936 之1 地號土地，936 之1 地號土地現況為道
    路。前開4 筆土地東西兩側均以溝渠與其他地號土地為界，
    各筆土地之間除以溝渠相隔之外，如有與外連通道路，則於
    溝渠之後將再臨以道路，如920 地號土地除北臨溝渠之外，
    溝渠北側即為產業道路即為著例等情，亦經本院勘驗屬實，
    有本院99年12月31日勘驗測量筆錄、現場相片數張及嘉義縣
    朴子地政事務所100 年1 月25日朴地測字第1000000615號函
    文檢送之系爭3 筆土地複丈成果圖1 份在卷為憑。原告所提
    如主文第1 項所示分割方案，合於兩造所有權應有部分之比
    例及系爭兩筆分管使用之現狀，兼顧系爭土地分割後之完整
    性及土地之利用，並為被告余金梅等3 人所不爭執。則原告
    所提分割方案應已兼顧兩造意願、權利比例、分割後土地之
    經濟效益，而屬妥適。從而，原告請求將系爭兩筆土地予以
    合併分割如主文第1 項所示，為有理由，應予准許。
四、又按，因共有物分割、經界或其他性質上類似之事件涉訟，
    由敗訴當事人負擔訴訟費用顯失公平者，法院得酌量情形，
    命勝訴之當事人負擔其一部。民事訴訟法第80條之1 亦有明
    文。而因分割共有物之分割方案，係屬法院依職權所定，兩
    造所提出之分割分案，係供法院於決定分割方案之參考，是
    本件原告之請求雖有理由，然被告就本件分割方案所提出之
    防禦方法，亦屬防禦其權利所必要，若由被告余金梅等3 人
    負擔全部訴訟費用顯有失公平，爰就本件訴訟費用之分擔，
    酌定由兩造如主文第2 項所示比例分擔。
五、據上論結，本件原告之訴為有理由，依民事訴訟法第385 條
    第1 項第1 項前段、第80條之1 、第85條第1 項後段，判決
    如主文。
中    華    民    國   100    年    8     月    9     日
                  民事第二庭法  官  陳思睿
以上正本係照原本作成。
如對本判決上訴須於判決送達後20日內向本院提出上訴狀。
如委任律師提起上訴者，應一併繳納上訴審裁判費。
中    華    民    國   100    年    8     月    10    日
                            書記官  張富